最高法院民事判決　　　　　　　九十六年度台上字第一九五號
上　訴　人　安泰技術工程股份有限公司
法定代理人　甲○○
訴訟代理人　林坤賢律師
被 上訴 人　行政院國軍退除役官兵輔導委員會
法定代理人　乙○○
訴訟代理人　蔡東賢律師
　　　　　　吳文淑律師
　　　　　　戴仲懋律師
上列當事人間請求清償債務等事件，上訴人對於中華民國九十五
年九月二十七日台灣高等法院高雄分院第二審更審判決（九十三
年度重上更(一)字第二七號），提起上訴，本院判決如下：
    主  文
原判決除假執行部分外廢棄，發回台灣高等法院高雄分院。
    理  由
本件被上訴人主張：伊與訴外人建町開發股份有限公司（下稱建
町公司）於民國八十一年六月十五日簽訂技術合作契約（下稱原
合作契約），約定以建町公司所持有製造預鑄電纜管之水密性混
凝土製作方法及材料配比專利，共同出資合作生產預鑄電纜管及
其他水泥製品（下稱系爭產品），嗣因上訴人承受建町公司之權
利及義務，三方乃於八十二年十二月十一日簽立技術合作契約書
修正本（下稱系爭合約），並將原合作契約納入其中，進行技術
合作之營運。伊即以「梓泰專案」名義籌措及支付營運資金共新
台幣（下同）二千四百七十五萬二千五百五十八元，惟因系爭產
品銷售不佳致年年虧損，依約上訴人即應負攤還半數營運資金予
伊之義務。詎屢催未果，伊遂於八十八年二月六日終止系爭合約
等情。爰基於契約之法律關係，求為命上訴人給付一千一百零六
萬二千六百七十六元（被上訴人逾此部分之請求，經第一審判決
其敗訴後，未據聲明不服，已告確定）。另就上訴人之反訴則以
：系爭合約為無名契約而非隱名合夥契約，上訴人不得依民法第
七百零九條規定請求返還出資額。縱可請求，亦應與其應給付之
營運資金相互抵銷。該合約係因上訴人拒不負擔半數營運資金，
又不提出其購買機具設備之憑證供審核，始經伊合法終止，上訴
人再表示終止系爭合約，即不生效力，其依民法第一百七十九條
不當得利規定，反訴請求伊返還出資額，或以伊違約為由請求賠
償出資額，均屬無據等語，資為抗辯。
上訴人則以：被上訴人提出之收入傳票五十九張（下稱收入傳票
）係從帳冊中摘錄，非梓泰專案的會計事項，且發生時間分佈在
八十二年七月二日至八十五年十一月二十二日間，被上訴人未能
提出前開帳簿及報表，可見收入傳票係假帳。另鑑定人陳玫峰會
計師已表明收入傳票非屬專款專用，無法直接鑑定其為營運資金
，依原合作契約第七條約定，自非營運資金。被上訴人係以營業
費用混充營運資金，將損益當成資本等語，資為抗辯。惟因被上
訴人於第一審勝訴後聲請假執行，自伊受領一千一百十五萬五千
三百七十八元（含執行費八萬八千五百零二元、鑑價費四千二百
元），爰併依民事訴訟法第三百九十五條第二項規定，追加請求
被上訴人如數返還上揭受領金額，及加計法定遲延利息之判決。
並以反訴主張：系爭合約性質上屬隱名合夥，因被上訴人無故片
面終止梓泰專案之營運，經伊於八十八年五月六日及二十一日限
期催告回復營運未果，已終止系爭合約。被上訴人無法律上原因
持有屬於伊之權益部分，即伊所支出之購買機器設備費五千一百
九十三萬三千四百九十一元、行政費用一百五十五萬零八百五十
九元、技術轉讓金三百萬元及其他費用七萬四千五百九十三元，
合計五千六百五十五萬八千九百四十三元，被上訴人均應依法返
還或依約賠償等情。爰求為命被上訴人如數給付前述金額，及自
八十八年五月二十六日起加計法定遲延利息之判決。
原審維持第一審所為就本訴部分被上訴人勝訴部分（上訴人應給
付被上訴人一千一百零六萬二千六百七十六元）及反訴部分上訴
人敗訴之判決，駁回上訴人之上訴及追加之訴，無非以：被上訴
人與建町公司於八十一年六月十五日簽訂原合作契約，嗣因上訴
人受讓建町公司在原合作契約之當事人地位，經被上訴人同意，
三方遂於八十二年十二月十一日簽立系爭合約。依陳玫峰會計師
所製作之系爭鑑定報告書記載，上訴人因梓泰專案共計支出：機
器設備費五千一百九十三萬三千四百九十一元、行政費用一百五
十五萬零八百五十九元、技術轉讓金三百萬元及其他費用七萬四
千五百九十三元，合計五千六百五十五萬八千九百四十三元。被
上訴人於八十八年一月二十八日以台灣高雄地方法院（下稱高雄
地院）郵局第六七四號存證信函向上訴人函催其分擔之營運資金
，及於同年二月六日因上訴人未依限給付而以高雄地院郵局第七
八七號存證信函終止系爭合約，上開存證信函均已送達上訴人。
另上訴人於同年五月六日發函通知被上訴人，表示其依民法第七
百零八條第三、六款規定終止系爭合約，並限期被上訴人回復梓
泰專案之營運，被上訴人仍未回復營運，而於同年月二十一日依
民法第二百二十七條、第二百二十九條及第二百五十四條規定以
存證信函向被上訴人表示終止系爭合約，前開通知函及存證信函
均已送達被上訴人等事實，為兩造所不爭，堪信為真實。查被上
訴人主張其依原合作契約之約定支出營運資金計二千二百十二萬
五千三百五十一元，雖為上訴人所否認，惟據被上訴人提出籌措
營運資金之相關資料，經陳玫峰會計師鑑定結果，認於收入傳票
上蓋有「梓泰專案」專章者，即為梓泰專案收受由被上訴人楠梓
工廠撥入之款項。自八十二年七月一日起至八十五年十一月三十
日止，計撥入五十九筆，總金額六千二百九十四萬五千三百元，
扣除建購廠房之房屋設備支出三千八百十九萬二千七百四十二元
及機械設備支出二百六十二萬七千二百零七元後，餘款二千二百
十二萬五千三百五十一元，均用於梓泰專案之管理費用等支出，
有系爭鑑定報告書存卷可參。又上訴人自承於九十一年十一月一
日、五日、十二日，有分三次到被上訴人處閱覽梓泰專案帳冊，
且被上訴人亦提出其楠梓工廠與梓泰專案合併編製，及梓泰專案
獨立編製之資產負債表與損益計算表在卷可憑。至部分年度所以
未有獨立之梓泰專案財務報表，乃因會計法第二十七條規定，本
得與楠梓工廠之財務報表合併編製，並非皆應編製獨立之報告或
報表，故被上訴人乃提出該些年度已合併編製之楠梓工廠財務報
表。又關於業主權益變更表，因被上訴人為政府機構，無股本及
盈餘分配等問題，依會計法第二十三條規定，尚無須編製業主權
益變動表。故上訴人主張被上訴人未提出財務報表供其審酌，自
無足取。復因兩造請求陳玫峰會計師鑑定之事項為系爭營運資金
主要用途及帳列科目之用途，自無法完全引用一般公認審計準則
來查核，且鑑定人已確實查核收入傳票之各項資金流入及支出情
形，則被上訴人所提出之收入傳票所載金額確有撥入梓泰專案使
用，應認被上訴人主張其為梓泰專案共支付六千二百九十四萬五
千三百元為真實，不因收入傳票上記載之製作人非梓泰專案依約
任命之人而異。另依原合作契約第六條第四款及第七條約定，梓
泰專案對外係由被上訴人負責原料採購、生產及銷售，營運資金
原則上由被上訴人負責籌措。惟營運資金不外用於支付生產原料
之採購及企業之經營管理等費用，企業若無此等費用之支出，勢
將無法營運；再者，任何企業經營在開始營運前均需籌備，結束
營業後亦需處理善後、了結現務，不可能於正式營運後始支出第
一筆費用，亦無法於結束營運後即不再支出任何款項，故收入傳
票所載金額之撥入期間雖較諸梓泰專案正式營運起至停止生產止
為長，並不影響該款項用於梓泰專案營運所需之認定。足見原合
作契約第七條所稱營運資金之真意，當指為使梓泰專案能順利營
運，被上訴人在梓泰專案籌措初期及嗣後每年度之開辦費、生產
原料及採購、經營管理等費用，均屬營運資金，洵堪認定。準此
，收入傳票所記載之金額係被上訴人為梓泰專案支出，其中餘額
計二千二百十二萬五千三百五十一元為營運資金，當可認定。又
梓泰專案自八十五年度起至八十八年度止，年年虧損，為上訴人
所不爭，復有損益計算表為憑，依原合作契約第十一條約定，上
訴人即應負攤還半數營運資金予被上訴人之義務，其拒絕給付，
致被上訴人無法繼續營運梓泰專案，被上訴人自得類推適用民法
第二百五十四條規定終止系爭合約。故被上訴人於八十八年二月
六日因上訴人未依限給付其應分擔之營運資金而終止系爭合約，
即屬合法。則被上訴人以本訴請求上訴人給付營運資金之半數一
千一百零六萬二千六百七十六元，自屬有據。從而被上訴人以第
一審勝訴判決據之聲請假執行，並因而受領一千一百十五萬五千
三百七十八元，即無不合。上訴人追加請求被上訴人如數返還前
述金額本息，為無理由。次查原合作契約第三條及第十一條前段
有關生產機具設備權利歸屬及債務應平均分擔，而非僅以出資額
之限度內負擔之約定，與民法第七百零二條及第七百零三條關於
隱名合夥人之出資及責任規定不符，顯見系爭合約在性質上並非
隱名合夥契約，而係無名契約。上訴人於八十八年五月六日以合
夥目的事業不能完成，及合夥營業已廢止為由而為終止系爭合約
之意思表示，尚屬無據。其依民法第七百零九條規定，反訴請求
被上訴人返還其出資額，自屬無稽。又被上訴人於八十八年二月
六日所為終止系爭合約之意思表示，已生終止之效力，業如上述
，則上訴人猶於八十八年五月六日要求被上訴人回復梓泰專案之
營運，並以被上訴人違約為由，於同年月二十一日為終止系爭合
約之意思表示，均於法無據，不生終止之效力。至於上訴人提供
之機器設備及一切必要設施費五千一百九十三萬三千四百九十一
元，於製造成本內分十年折舊攤還前，該機器設備及相關設施之
所有權仍歸上訴人所有，上訴人自可取回，被上訴人亦同意其取
回，是被上訴人並未因此受有不當利益；而行政費用一百五十七
萬一千三百三十三元及其他費用七萬四千五百九十三元，應屬梓
泰專泰之營運資金，依約上訴人有支付營運資金予被上訴人之義
務，被上訴人原即有權收受，難謂有何不當得利。又支付建町公
司技術轉讓金三百萬元部分，經核與被上訴人無關，亦難認被上
訴人受有此三百萬元之利益。是上訴人以系爭合約業經其合法終
止，依不當得利法律關係反訴請求被上訴人返還其出資額，為無
理由。再者，被上訴人終止系爭合約，係不可歸責於被上訴人，
已如前述，上訴人依原合作契約第十二條約定反訴請求被上訴人
賠償其出資額，仍屬無據等詞，為其判斷之基礎。
惟按民事訴訟採不干涉主義，凡當事人所未聲明之利益，不得歸
之於當事人，所未提出之事實及證據，亦不得斟酌之。倘法院就
當事人所未提出之攻擊防禦方法，未曉諭當事人令其為事實上及
法律上陳述而為適當完全之辯論前，遽行作為判決之基礎，致生
突襲性裁判之結果，即與民事訴訟法第二百九十六條之一第一項
、第二百九十七條第一項及第一百九十九條第一項、第二項規定
有違。本件原審認上訴人違反原合作契約第十一條之約定，被上
訴人自得類推適用民法第二百五十四條規定終止系爭合約一節，
似未據被上訴人提出任何攻擊防禦方法，原審於未曉諭兩造就此
為事實上及法律上陳述、聲明證據，並為適當完全之辯論前，遽
謂被上訴人得類推適用民法第二百五十四條規定終止系爭合約，
並認被上訴人於八十八年二月六日因上訴人未依限給付其應負擔
之營運資金而終止系爭合約，即屬合法，進而為上訴人本訴敗訴
部分之判決，依上說明，其判決即屬違背法令。次按當事人主張
有利於己之事實者，就其事實有舉證之責任。民事訴訟法第二百
七十七條前段定有明文。本件被上訴人起訴請求上訴人給付半數
營運資金，自應就確有此筆營運資金之支出及支出之必要性負舉
證責任。而營運資金的金額如何決定，須由兩造對營運資金的定
義而定，不是由收入傳票撥入款項減除建購廠房、機器設備之餘
額，亦非以支出總額扣除建購廠房設備費用及機械費用之餘額，
既經陳玫峰會計師陳明在卷（見原審重上更(一)字卷(一)一六八頁）
。乃原審猶認定收入傳票計撥入六千二百九十四萬五千三百元，
扣除建購廠房之房屋設備支出三千八百十九萬二千七百四十二元
及機械設備支出二百六十二萬七千二百零七元後，餘款二千二百
十二萬五千三百五十一元為營運資金，即有認定事實與卷證資料
不符之違誤。又原合作契約第三條及第十一條前段分別約定：「
…各項生產機具設備費及一切必要設施費用於製造成本內分十年
折舊攤還雙方，攤還完畢後，所有廠房、機器設備及一切必要設
施即歸乙方（即被上訴人）單獨所有…」、「如營運發生困難，
造成虧損時，甲乙雙方（即兩造）同意平均負擔」，而上訴人所
支出各項生產機具設備費及一切必要設施費用，尚未經攤還完畢
，且上訴人支付之行政費用一百五十七萬一千三百三十三元及其
他費用七萬四千五百九十三元，均為梓泰專泰營運資金，為原審
所認定之事實。果爾，則上訴人反訴請求被上訴人給付未經攤還
之機器費用及上開營運資金，是否全然無據？非無研求之餘地。
原審未詳為調查審認，遽為上訴人不利之認定，亦嫌速斷。上訴
論旨，指摘原判決不當，求予廢棄，非無理由。
據上論結，本件上訴為有理由。依民事訴訟法第四百七十七條第
一項、第四百七十八條第二項，判決如主文。
中　　華　　民　　國　九十六　年    一　  月  二十五　日
                      最高法院民事第七庭
                          審判長法官  劉　延　村
                                法官  劉　福　來
                                法官  黃　秀　得
                                法官  吳　謀　焰
                                法官  李　寶　堂
      本件正本證明與原本無異
                                      書  記  官
中　　華　　民　　國　九十六　年　　二　　月　　六　　日
                                                    M
